【裁判字號】    99,上訴,1120
【裁判日期】    991026
【裁判案由】    違反槍砲彈藥刀械管制條例等
【裁判全文】
臺灣高等法院臺中分院刑事判決        99年度上訴字第1120號
上  訴  人
即  被  告  楊東進
選任辯護人  廖志堯律師
            何志揚律師
上列上訴人因違反槍砲彈藥刀械管制條例等案件，不服臺灣臺中
地方法院98年度訴字第3858號中華民國99年4月12日第一審判決
（起訴案號：臺灣臺中地方法院檢察署98年度偵字第18302號）
，提起上訴，本院判決如下：
    主  文
原判決關於楊東進部分撤銷。
楊東進幫助未經許可，持有手槍，處有期徒刑貳年拾月，併科罰
金新臺幣捌萬元，罰金如易服勞役，以新臺幣壹仟元折算壹日。
扣案如附表編號一、二所示之制式手槍貳支（含彈匣貳個）及附
表編號三所示之制式子彈顆，均沒收。
    事  實
一、乙○○(另經原審判決應執行有期徒刑7年6月、併科罰金新
    台幣20萬元確定)於民國98年7月初，與丁○○（綽號小胖）
    因故產生爭執，乙○○遂於同年7月15日凌晨1時許，邀同王
    國錠駕駛其所有車號RO－3537號自小客車，一同前往臺中市
    ○區○○路與光大街口，欲與丁○○進行談判；並另外邀集
    楊東進（原名楊瑞禾）駕駛車號1837－FY號（起訴書誤載為
    7837－FY號）自小客車、潘昱翰（綽號矮子）駕駛車號9335
    －HX號自小客車搭載吳仲傑及李杰名（綽號小馬）前往該處
    壯大聲勢。乙○○搭乘王國錠（另經原審判決無罪確定）所
    駕駛之自小客車前往上開路口後，因見丁○○亦召集甲○○
    、潘明誌等二、三十名已成年之人（下稱丁○○等人）駕車
    至該處等候，竟另基於恐嚇危害安全之犯意，突將預先藏放
    在腰際之如附表所示2支制式手槍中之CROATIA製HS2000型制
    式手槍取出（即附表編號一，彈匣已裝有子彈），並對空擊
    發2槍，以此加害生命、身體之方式恐嚇在場之丁○○等人
    ，致其等心生畏懼而生危害於安全，丁○○等人聽聞槍聲，
    立刻各自逃離現場。王國錠聽聞槍聲後，起初誤以為係丁○○等人開槍，亦隨將車開離現場，當行至臺中市○○路與大
    雅路口，因察覺係乙○○所為，遂要求乙○○下車而自行離
    去。當乙○○下車後，適楊東進駕駛上揭自用小客車因緊跟
    在後而行經該處，乙○○遂要求楊東進開門讓其上車，俟乙○○上車後，楊東進知悉乙○○持有上揭制式手槍及剩餘之
    子彈，竟基於幫助乙○○未經許可而持有制式手槍2支（含
    彈匣各1個）、子彈10顆（已擊發2顆）及恐嚇危害安全之犯
    意，允諾搭載乙○○及其持有之槍、彈。此時，乙○○因誤
    認丁○○係搭乘甲○○（綽號不點）之車號6697－PU號黑色
    賓士自小客車逃逸，遂要求楊東進駕車由後追趕前方黑色自
    小客車，當車行經臺中市○○路16號之「水車姑娘」KTV時
    ，因見甲○○所駕駛之該自用小客車搭載潘明誌行駛在前，
    乙○○再基於前揭恐嚇危害安全之接續犯意，改持美國
    BERETTA廠92FS型制式手槍（即附表編號二，彈匣內已裝有
    子彈），又對空擊發1槍，以此加害生命、身體之方式恐嚇
    甲○○、潘明誌2人（下稱甲○○等2人），致其等心生畏懼
    而生危害於安全。之後，並指示楊東進繼續駕車追趕，楊東
    進亦聽從乙○○之指示，駕駛上揭自小客車沿臺中市○○路
    自後追趕甲○○所駕駛之自小客車，待追至大雅路右轉進化
    北路，行經進化北路與梅川路口時，乙○○再承前恐嚇危害
    安全之接續犯意，以上開美國BERETTA廠92FS型制式手槍（
    已裝有子彈），瞄準在前行駛之甲○○所駕駛之車號6697－
    PU號自小客車之後保險桿及左後輪，再擊發3槍，其中1顆子
    彈擊中該車之後保險桿，另1顆子彈則擊中該車之左後輪框
    （毀損部分未據告訴），以此加害生命、身體之方式恐嚇甲○○等2人，致其等心生畏懼而生危害於安全。乙○○、楊
    東進2人後來發現前方有警車行經，始停止繼續追擊甲○○
    等2人。嗣經警據報前往處理，並調閱路口監視錄影畫面後
    ，始循線查悉上情，並扣得如附表編號一、二所示之制式手
    槍各1支（含彈匣各1個，槍枝管制編號各為0000000000、
    0000000000）及剩餘未擊發之如附表編號三所示具有殺傷力
    之口徑9ｍｍ之制式子彈共6顆（其中3顆子彈已鑑驗試射而
    不具殺傷力）。
二、案經臺中市警察局第二分局移送臺灣臺中地方法院檢察署檢
    察官偵查起訴。
    理    由
壹、程序部分：
    按被告以外之人於審判外之陳述，雖不符刑事訴訟法第159
    條之1至之4之規定，而經當事人於審判程序同意作為證據，
    法院審酌該言詞陳述或書面陳述作成時之情況，認為適當者
    ，亦得為證據；當事人、代理人或辯護人於法院調查證據時
    ，知有刑事訴訟法第159條第1項不得為證據之情形，而未於
    言詞辯論終結前聲明異議者，視為有前項之同意，同法第
    159條之5定有明文。本案相關證據之證據能力，檢察官、被
    告及辯護人均表示無意見（見本院卷第66頁)，嗣於本院審
    理時，檢察官、被告及辯護人就提示之各項證據，亦均表示
    無意見。本院審酌下列引用之各項證據作成時，並無不當違
    法之情形，認為以之作為判決之證據，亦屬適當，是依上開
    規定，該等證據均具有證據能力，合先敘明。
貳、實體部分：
一、訊據上訴人即被告楊東進，固不否認在臺中市○○路與大雅
    路口搭載乙○○，見到乙○○一上車就拿出槍來對空鳴槍，
    並依乙○○指示追逐甲○○所駕駛車號6679－PU號自小客車
    ，且當車行至臺中市○○○路、梅川路口時，乙○○又持槍
    瞄準甲○○所駕駛前開自小客車之後保險桿及後車輪擊發3
    槍等事實，惟矢口否認有何與被告乙○○共同持有上揭槍彈
    及恐嚇甲○○等人之犯行，辯稱：乙○○上車之後，才將槍
    枝拿出來，然後叫我往前開，因為他手上有槍，我是在半被
    迫的情形下，只好照他的意思去追，他一面追一面開槍射擊
    對方，我從頭到尾都沒有摸到槍枝云云；辯護人並以被告楊
    東進之行為，至多亦屬持有手槍等罪的幫助犯為辯。
二、經查：
(一)上揭同案被告乙○○至臺中市○○路與光大街口時，見丁○○等人在場，即先持扣案之CROATIA製HS2000型制式手槍（
    即附表編號一，彈匣內已裝有子彈）對空擊發2槍，之後在
    臺中市○○路與大雅路口，持上揭手槍及剩餘子彈10顆改搭
    乘被告楊東進駕駛之自用小客車，當車行經臺中市○○路16
    號之「水車姑娘」KTV時，見甲○○所駕駛之自小客車在前
    ，即再持扣案之美國BERETTA廠92FS型制式手槍（即附表編
    號二，內已裝有子彈），又對空擊發1槍，並要求被告楊東
    進駕車由後追趕甲○○所駕駛之自小客車，被告楊東進即聽
    從乙○○之指示，駕駛自小客車沿大雅路自後追趕甲○○所
    駕駛之自小客車，待追至進化北路與梅川路口時，乙○○再
    以上開美國BERETTA廠92FS型制式手槍（已裝有子彈），瞄
    準在前行駛之甲○○所駕駛之車號6697－PU號自小客車之後
    保險桿及左後輪，再擊發3顆子彈，其中1顆擊中該車之後保
    險桿，另1顆則擊中該車之左後輪框等情，除據被告楊東進
    及同案被告乙○○自白在卷外，並經證人潘昱翰、李杰名、
    丁○○、吳仲傑、甲○○等人證述綦詳，復有如附表所示之
    手槍及子彈扣案足資佐證。
(二)扣案之槍、彈，經內政部警政署刑事警察局以檢視法、性能
    檢驗法、試射法、比對顯微鏡法鑑驗結果認：1、送鑑手槍1
    支（槍枝管制編號0000000000），認係口徑9ｍｍ制式半自
    動手槍，為CROATIA製HS2000型，槍號為23805，槍管內具6
    條右旋來復線，擊發功能正常，可供擊發同口徑制式子彈使
    用，認具殺傷力。2、送鑑手槍1支（槍枝管制編號00000000
    00），認係口徑9ｍｍ制式半自動手槍，為美國BERETTA廠92
    FS型，槍號為L46093Z，槍管內具6條右旋來復線，擊發功能
    正常，可供擊發同口徑制式子彈使用，認具殺傷力。3、送
    鑑子彈6顆，其中4顆認均係口徑9ｍｍ制式子彈，採樣2顆試
    射，可擊發，認均具殺傷力；其中2顆認均係口徑9ｍｍ制式
    子彈，採樣1顆試射，可擊發，認均具殺傷力。有內政部警
    政署刑事警察局98年9月9日刑鑑字第0980107845 號鑑驗書
    附卷可稽(見偵查卷第80頁正反面)，足認同案被告乙○○所
    持有之手槍、子彈，應均具有殺傷力之槍彈。
(三)另臺中市警察局第二分局於98年7月15日在臺中市○區○○
    路與光大街口採證之現場遺留彈殼1顆，經內政部警政署刑
    事警察局以比對顯微鏡法鑑驗結果：送鑑彈殼1顆，認係已
    擊發之口徑9ｍｍ（9×19ｍｍ）制式彈殼，此有該局98年7
    月24日刑鑑字第0980101079號鑑驗書1份附卷可憑(見偵查卷
    第93頁)。又臺中市警察局第二分局將證人甲○○所駕駛自
    用小客車遭槍擊後遺留之彈殼送請內政部警政署刑事警察局
    鑑驗，結果略以：本案證物中手槍1支（槍枝管制編號00000
    00000）試射之彈殼，經與本局涉案檔存資料比對結果，發
    現與現場遺留彈殼1顆之彈底特徵紋痕相吻合，認係由該槍
    枝所擊發等情，亦有內政部警政署刑事警察局98年9月21日
    刑鑑字第0980131785號函在卷足稽(見偵查卷第84頁)。而依
    警方調閱臺中市○○○路與梅川路口之路口監視器畫面所翻
    拍之照片顯示，證人甲○○所駕駛車號6697－ＰＵ號自小客
    車約於98年7月15日凌晨1時10分54秒，通過上開交岔路口，
    被告楊東進所駕駛車號1837－ＦＹ號自小客車則約於同日凌
    晨1時10分56秒，亦通過上開交岔路口，此有該交岔路口監
    視器翻拍之照片可證(見警卷第53頁)。
(四)被告楊東進於98年7月28日警詢時供稱：「……當時我聽到
    疑似槍聲，我就往公園路直行大雅路，我在五權路、大雅路
    口全國電子專賣店前被『小鋼』（即被告乙○○）攔下，他
    叫我載他，他上車時我就發現他手上拿一支槍，我看到槍我
    就嚇到，『小鋼』就叫我照著他的意思開車，他一上車後剛
    好發現對方開的黑色賓士轎車，『小鋼』就立即開二槍，對
    方就加速離開，『小鋼』就叫我追上，一直開到進化北路、
    梅川路口我又聽到二聲槍聲，後來因為追不到對方，我們就
    作罷了。」、「（問：乙○○於臺中市○○路、五權路口將
    你攔下，你供稱看到槍枝，你看到他拿幾支手槍？）我只看
    到他手上持一支手槍，顏色形式我沒看清楚。」、「他在五
    權、大雅路口開完一槍之後，他就從腰際拿出，更換手槍，
    但是他更換何種手槍，我沒看清楚。」等語（見警卷第11-1
    3頁）；並於原審準備程序時供稱：「乙○○跟我講說他要
    去找朋友講事情，叫我跟他一起去壯勢，到光大街與太平路
    口我車子沒有停留就繞過去，在我開走車子的時候聽到槍聲
    ，我從光大街彎出去，後來在五權、大雅路那裡，乙○○跑
    過來敲我的車窗，當時我沒有在他手上看到槍，乙○○一坐
    上我的車的副駕駛座之後就拿出槍來對空鳴槍，叫我追、往
    前開就對了，我就往前開，當時我很害怕，我們是在大雅路
    靠近進化路那邊才看到黑色賓士車的目標，乙○○沒有跟我
    說什麼，那台賓士車是在我車子的右前方，乙○○朝下開了
    一、二槍。」等語（見原審卷第57頁反面-第58頁）。另證
    人即同案被告乙○○於原審審理時具結證稱：「我剛上楊瑞
    禾的車我一坐好我就開槍，是在行進中開槍的。」、「（問
    ：你在這裡開槍後，你二把槍如何處理？）二把槍均放在大
    腿上。」、「二次開槍都是坐在副駕駛座。」等語(見原審
    卷第89頁反面-第90頁)。足見被告楊東進在臺中市○○路與
    大雅路口同意搭載被告乙○○之時起，應已知悉被告乙○○
    手持上揭槍、彈。被告楊東進若不欲乙○○搭乘其車，其在
    「水車姑娘」KTV前見乙○○持槍對空鳴槍藉以恐嚇甲○○
    等2人後，當可立即要求乙○○下車，而自行駕車離去，尤
    無繼續駕車搭載乙○○追趕甲○○之理。另參諸從臺中市○○路16號「水車姑娘」KTV至臺中市○○○路與梅川路口間
    之路徑距離（參警卷第51頁之路線圖），途中須經過多處交
    岔路口，則由當時之時空環境觀之，被告楊東進亦有充足之
    時間、機會拒絕繼續搭載乙○○。是被告楊東進前揭所辯，
    其係在半被迫之情形下開車云云，尚非可採。
(五)此外，復有指認資料、現場地圖、路口監視器翻拍照片8張
    、槍擊案路線圖、車籍查詢－基本資料詳細畫面3張、監視
    畫面光碟、行動電話申請人資料及雙向通聯紀錄光碟等附卷
    可考。
(六)查被告楊東進於乙○○在臺中市○○路與光大街口開槍後，
    始在附近之臺中市○○路與大雅路口讓手持上揭手槍及剩餘
    子彈10顆之乙○○上車搭乘，並依乙○○指示駕車沿路追逐
    甲○○所駕駛之自小客車，之後乙○○在「水車姑娘」KTV
    前持槍對空擊發1槍，藉以恐嚇甲○○等2人，復於臺中市○○○路與梅川路口，朝甲○○所駕駛之自小客車後保險桿及
    左後車輪開3槍，以恐嚇甲○○等2人等情，業如前述，足見
    該槍、彈始終均在同案被告乙○○之管領、支配狀態下。被
    告楊東進自發現乙○○持有槍、彈後，並未曾接手、碰觸該
    等槍、彈，其顯未參與乙○○持有手槍、子彈之犯罪構成要
    件行為。而被告楊東進係在路口臨時應乙○○之要求讓其搭
    乘，兩人並非自始共同乘坐該車，亦無證據足證被告楊東進
    有與乙○○共同持有槍、彈之意思聯絡。因此，尚難因乙○○持有槍、彈搭乘被告楊東進之車輛，即認乙○○持有之槍
    彈，亦在被告楊東進實力支配之下，而屬二人共同持有之狀
    態。惟被告楊東進既開車搭載乙○○，對乙○○持有槍、彈
    及開槍恐嚇之犯行給予助力，以遂行其犯罪之實現，顯係基
    於幫助之意思，而參與該等犯罪構成要件以外之行為，應成
    立幫助犯。
(七)綜上所述，被告楊東進前揭所辯，係屬卸責之詞，不足採信
    。本案事證明確，被告楊東進前揭幫助未經許可，持有手槍
    、子彈及恐嚇危害安全之犯行，洵堪認定。
三、被告楊東進基於幫助之犯意，在臺中市○○路與大雅路口，
    搭載手持2支手槍及剩餘10顆子彈之乙○○，並依乙○○指
    示駕車沿路追逐甲○○所駕駛之自小客車，嗣乙○○先持手
    槍對空擊發1槍，繼朝甲○○所駕駛之自小客車後保險桿及
    左後車輪開3槍，恐嚇證人甲○○等2人，核被告楊東進所為
    ，係犯槍砲彈藥刀械管制條例第7條第4項之未經許可持有手
    槍罪、同條例第12條第4項之未經許可持有子彈罪（起訴書
    誤載為寄藏子彈罪，業經檢察官於原審審理時更正，見原審
    卷第162頁）及刑法第305條之恐嚇危害安全罪之幫助犯。其
    以一幫助之行為，助使正犯乙○○同時持有手槍、子彈，接
    續開槍恐嚇甲○○、潘明誌等2人，而觸犯前開各罪，為一
    行為觸犯數罪名之想像競合犯，應依刑法第55條前段規定，
    從一重論以槍砲彈藥刀械管制條例第7條第4項之未經許可持
    有手槍罪之幫助犯，並依刑法第30條第2項規定減輕其刑。
    公訴意旨指被告楊東進與乙○○應成立共同正犯，且所犯前
    開槍砲彈藥刀械管制條例罪與恐嚇危害安全罪間，係屬數罪
    併罰一節，依前揭所述，尚屬無據。惟檢察官起訴之基本社
    會事實相同，爰變更檢察官所引應適用之法條(最高法院95
    年度台上字第354號判決要旨參照)。另辯護意旨請求參酌被
    告楊東進之犯罪情節，依刑法第59條規定酌減其刑一節，惟
    因被告楊東進開車搭載正犯乙○○，助其持有前揭槍、彈，
    於市街追逐，並進而開槍射擊多發子彈，危害人身安全，影
    響社會秩序、治安甚鉅，惡性非輕，衡酌其犯罪情狀，尚無
    情堪憫恕之處，而與刑法第59條之規定有間，不宜再酌減其
    刑，附此敘明。
四、原審認被告楊東進犯罪事證明確，犯行堪以認定，予以論罪
    科刑，固非無見。惟被告楊東進前揭所為，係屬幫助犯之行
    為，應論以幫助犯，業如前述，原判決認其與乙○○為共同
    正犯，尚有未洽。被告楊東進提起上訴，以前揭各詞置辯，
    否認犯罪，雖無理由，但原判決關於楊東進部分，既有前揭
    可議之處，即無可維持，應由本院將該部分撤銷改判。爰審
    酌邇來臺灣地區各類具殺傷力之槍、彈氾濫，擁槍自重之人
    越趨增多，每每成為治安死角，為治安隱憂，造成守法大眾
    人心惶惶，被告楊東進知悉乙○○持有槍彈，仍開車搭載乙○○，助其非法持有槍彈，於市街追逐開槍恐嚇，危害人身
    安全，破壞社會秩序，影響治安甚鉅，並考量被告楊東進為
    本件幫助犯罪之原由、手段、程度，所生危害及其犯後之態
    度等一切情狀，量處如主文第二項所示之刑，並就所處罰金
    刑部分，諭知易服勞役之折算標準。扣案如附表編號一、二
    所示之制式手槍各1支（含彈匣各1個）及附表編號三所示之
    制式子彈共3顆，均具有殺傷力，皆屬違禁物，應依刑法第
    38條第1項第1款之規定宣告沒收。至扣案因鑑驗已射擊完畢
    之彈殼3個，因均已無殺傷力，且非違禁物，爰不另諭知沒
    收，另同案被告乙○○沿路所擊發之子彈，因均已擊發，已
    無殺傷力，亦不另宣告沒收，併此敘明。
據上論斷，應依刑事訴訟法第369條第1項前段、第364條、第299
條第1項前段、第300條，槍砲彈藥刀械管制條例第7條第4項、第
12條第4項，刑法第11條前段、第30條、第305條、第55條、第42
條第3項前段、第38條第1項第1款，刑法施行法第1條之1第1項、
第2項前段，判決如主文。
本案經檢察官丙○○到庭執行職務。
中    華    民    國    99    年    10    月    26    日
            刑事第十一庭  審判長法  官  郭  同  奇
                                法  官  陳  慧  珊
                                法  官  洪  曉  能
以上正本證明與原本無異。
如不服本判決應於收受送達後十日內向本院提出上訴狀，其未敘
述上訴之理由者並得於提起上訴後十日內向本院補提理由書（均
須按他造當事人之人數附繕本）「切勿逕送上級法院」。
                                書記官  林  明  冬
中    華    民    國    99    年    10    月    26    日
附錄本案論罪科刑法條全文
槍砲彈藥刀械管制條例第7條：
未經許可，製造、販賣或運輸火砲、肩射武器、機關槍、衝鋒槍
、卡柄槍、自動步槍、普通步槍、馬槍、手槍或各類砲彈、炸彈
、爆裂物者，處死刑、無期徒刑或7年以上有期徒刑；處徒刑者
，併科新台幣3千萬元以下罰金。
未經許可，轉讓、出租或出借前項所列槍砲、彈藥者，處無期徒
刑或5年以上有期徒刑，併科新台幣1千萬元以下罰金。
意圖供自己或他人犯罪之用，而犯前二項之罪者，處死刑或無期
徒刑；處徒刑者，併科新台幣5千萬元以下罰金。
未經許可，持有、寄藏或意圖販賣而陳列第1項所列槍砲、彈藥
者，處5年以上有期徒刑，併科新台幣1千萬元以下罰金。
第1項至第3項之未遂犯罰之。
槍砲彈藥刀械管制條例第12條：
未經許可，製造、販賣或運輸子彈者，處1年以上7年以下有期徒
刑，併科新台幣 500 萬元以下罰金。
未經許可，轉讓、出租或出借子彈者，處6月以上5年以下有期徒
刑，併科新台幣 300 萬元以下罰金。
意圖供自己或他人犯罪之用，而犯前二項之罪者，處3年以上10
年以下有期徒刑，併科新台幣 700 萬元以下罰金。
未經許可，持有、寄藏或意圖販賣而陳列子彈者，處5年以下有
期徒刑，併科新台幣 300 萬元以下罰金。
第 1 項至第 3 項之未遂犯罰之。
中華民國刑法第305條：
以加害生命、身體、自由、名譽、財產之事，恐嚇他人致生危害
於安全者，處 2 年以下有期徒刑、拘役或 3 百元以下罰金。
 附表：
┌──┬────────────────────┐
│編號│       扣案物名稱及數量                 │
├──┼────────────────────┤
│一  │CROATIA製HS2000型手槍1支（槍號為23805， │
│    │口徑9mm制式半自動手槍，含彈匣1 個，槍枝 │
│    │管制編0000000000，具殺傷力）。          │
├──┼────────────────────┤
│二  │美國BERETTA廠92FS型手槍1支（槍號為L4609 │
│    │3Z，口徑9mm制式半自動手槍，含彈匣1 個， │
│    │槍枝管制編0000000000，具殺傷力）。      │
├──┼────────────────────┤
│三  │具殺傷力之制式子彈3 顆（均係口徑9mm制式 │
│    │子彈，原有12 顆，惟其6 顆已自行擊發，僅 │
│    │扣得6顆，鑑驗時已試射3 顆而不具殺傷力） │
│    │。                                      │
└──┴────────────────────┘

司法院資訊處製作；財團法人民間司法改革基金會備份。
